臺北高等行政法院判決　　　　　　　　　　　　　　九十二年度訴字第二一五六號
　　　　　　　　　　　　　　　.
　　原　　　告　甲○○
　　被　　　告　臺北市稅捐稽徵處
　　代　表　人　乙○○處長）.
　　訴訟代理人　丙○○
　　　　　　　　丁○○
右當事人間因土地增值稅事件，原告不服財政部中華民國九十二年三月十二日台財訴
字第○八九○○四九三七四號再訴願決定，提起行政訴訟。本院判決如左：
　　主  文
原告之訴駁回。
訴訟費用由原告負擔。
　　事  實
一、事實概要：原告於民國八十七年一月二十一日立約購買坐落臺北市○○區○○段
    三小段三三一地號持分土地（地上建物：臺北市○○區○○街三一三號七樓，原
    復查決定書誤植為三三一號七樓），嗣於八十八年八月三日取得其配偶贈與之臺
    北市○○區○○段三小段三九五地號持分土地（地上建物：臺北市○○區○○路
    八十二巷一弄十一號四樓）後，旋即於同年八月十六日立約出售，並於同年九月
    四日（原復查決定書誤植為八十八年八月十六日）向被告機關申請退還已納之土
    地增值稅，經該被告機關查明其購入系爭土地時並未持有供自用住宅使用之土地
    ，而嗣後自其配偶贈與取得土地再出售，係二次取得土地後再出售第二次取得之
    土地，與土地稅法第三十五條立法意旨不合，無該條規定之適用，乃以八十八年
    九月二十九日北市稽文山乙字第八八○一二九七四○○號函及八十八年十一月三
    日北市稽文山乙字第八八○一六五六四○○號函復否准所請，原告不服，提起復
    查，未獲變更，原告猶不服，循序提起訴願、再訴願均遭駁回，遂向本院提起行
    政訴訟。
二、兩造聲明：
　(一)原告聲明：
    1.原處分、訴願決定及再訴願決定均撤銷。
    2.請求返還已繳納之土地增值稅。
　(二)被告聲明：駁回原告之訴。
三、兩造之主張：
甲、原告主張：
  (一)根據台北市稅捐稽徵處文山分處之判定，以及台北市政府訴願審議委員會、財政
    部訴願委員會之解釋，皆以本人取得台北市○○區○○段三小段三三一地號土地
    時，並無自用住宅用地，因此與土地稅法第三十五條之規定「應以土地所有權人
    於購買土地時，已持有供自用住宅使用之土地為適用範圍」之立法意旨不合，故
    否准本人申請重購自用住宅土地退還已繳納之土地增值稅。此與事實不合，且有
    待斟酌其法律之解釋是否得當：本人於購買台北市○○區○○段三小段三三一號
    土地時，所持有之自用住宅用地即台北市文山區○○○段三九五地號土地。按，
    本人於八十七年三月二日完成台北市○○區○○段三小段三三一地號土地之所有
    權移轉登記，於同年三月十八日遷入該地號上之建物（見台北市木柵戶政事務所
    填發「戶口名簿」，戶號：Ｙ0000000），同年九月二十四日始提出此地
    號為自用住宅用地之申請（見八十七年十月二十三日北市稽信義乙字第八七○二
    五○○二○○號書函），在此之前，本人之自用住宅用地僅有台北市○○區○○
    段三小段三九五地號土地，且於該地號上之建物居住幾近九年，嗣後乃於八十八
    年八月十六日訂約出售。本人居住於台北市○○路八十二巷一弄十一號四樓（舊
    宅）期間，已多年依自用住宅用地繳納地價稅（見台北市稅捐稽徵處文山分處所
    轄十一區○一四─五三四三─○○○戶管理代號資料），遷居至台北市○○街三
    一三號七樓（新宅）後，始辦理新宅自用住宅用地之申請，並依自用住宅用地繳
    納地價稅（見台北市稅捐稽徵處信義分處所轄十七區○四四─四二三七─○○○
    戶管理代號資料），足見本人確屬先購後售自用住宅用地，乃符合土地稅法第三
    十五條之規定「應以土地所有權人於購買土地時，已持有供自用住宅使用之土地
    為適用範圍」之立法意旨。
  (二)前述已持有供自用住宅用地之理由，係依土地稅法第九條規定：「本法所稱自用
    住宅用地，指土地所有權人或其配偶、直系親屬於該地辦竣戶籍登記，且無出租
    或供營業用之住宅用地。」其時台北市○○區○○段三小段三九五地號土地既登
    記為本人配偶王基倫名下，本人與配偶、子女又設籍、居住於該址，且無出租或
    營業之用，自應符合土地稅法第九條解釋自用住宅用地之意旨。此外亦符合土地
    稅法第三十四條第一項有關土地面積限制之規定、亦符合土地稅法第三十五條第
    一項第一款、第二款有關土地移轉須在二年內、地價超過原出售土地地價等之相
    關規定。
  (三)承上所述，本人接受配偶王基倫贈與台北市○○區○○段三小段三九五地號土地
    ，實為配合土地稅法規定出售與重購須以同一人之名義始得退還已繳納土地增值
    稅而移轉，並非「買賣」之交易行為；且受贈土地即本人與配偶王基倫及子女共
    同居住之唯一自用住宅用地，並非「他筆」土地，應不得謂為二次取得土地後再
    出售第二次取得之土地。此與財政部八十八年九月七日台財稅第八八一九四一四
    六五號函所釋之「如土地所有權人未持有供自用住宅使用之土地，僅係單純購買
    土地，嗣後再購買或自其配偶受贈他筆土地後再出售，核其情形係二次取得土地
    後再出售第二次取得之土地，．．．」之情況不同，不應以此判定本人之訴願無
    效。
  (四)台財訴字第○八九○○四九三七四號駁回本人所提訴願時，係根據本人買屋、換
    屋過程之立約資料，卻捨棄前述土地稅法第九條所稱「自用住宅用地」之定義，
    且罔顧本人與配偶始終同居之事實，配偶名下之自用住宅即為本人之自用住宅之
    事實，此僅須查閱本人與配偶之戶口名簿，即可得知本人與配偶之買新屋、賣舊
    屋皆為自住之用，至今所辦理之自用住宅用地繳納地價稅亦由舊屋換至新屋而已
    。事實如此，卻遭行政官員玩弄文字符碼，以文字羅織法律解釋之陷阱，如何讓
    人心服？
  (五)再者，本人於八十八年九月四日向台北市稅捐稽徵處文山分處申請依土地稅法第
    三十五條規定退還已繳納土增值稅時，確實有如本人「先購後售」之相同情形，
    只要其符合自用住宅之規定，即可退還已繳納土增值稅者。台北市稅捐稽徵處文
    山分處於八十九年一月十一日以北市稽法乙字第八八一八二四三六○○號復查時
    ，乃引述財政部八十八年九月七日台財稅第八八一九四一四六五號函釋駁回本人
    之申請。此種以後出之解釋函，決定解釋函之前三日之申請案件，教百姓何所適
    從？此義本人曾向財政部提出訴願書，而財政部未解釋何以與本人相同之情形，
    過去可以退稅，而今不能退稅？今台財訴字第○八九○○四九三七四號僅解釋時
    間性問題為：「係僅就土地稅法第三十五條規定本於立法旨趣而為解釋，並非於
    法律之外另為補充規定，前此又無相異之解釋存在‥‥」（第三頁）。話雖如此
    ，然而若非法律條文下已有不同之作法，何勞再作解釋函？老百姓又如何預知將
    有新的解釋函出現？今解釋函即使更為可行（未必更合乎法律旨在照顧人民之本
    義），亦應自函示之日後再開始實施。
  (六)爰上所述，請求貴院判決如訴之聲明：請明定財政部八十八年九月七日台財稅第
    000000000號解釋函自函示之日後開始實施，據此變更或撤銷原處分，
    以維護小老百姓之權益。請准予本人適用土地稅法第九條、第三十四條第一項、
    第三十五條第一項第一款、第二款之規定，退還本人已繳納之土地增值稅。為使
    上述事實清晰明白，茲檢附證據影本，再提請行政訴訟，敬請明察秋毫，至感德
    便。
乙、被告主張：
  (一)按土地稅法第三十五條有關重購自用住宅土地退還已繳納土地增值稅規定之立法
    意旨，在於考量土地所有權人因住所遷移等實際需要，必須出售原有自用住宅用
    地，而另於他處購買自用住宅用地，為避免因課徵土地增值稅，降低其重購土地
    之能力，乃准就其已納土地增值稅額內，退還其不足支付新購土地地價之數額。
    經查本件原告於八十七年一月二十一日訂約購買臺北市○○區○○段三小段三三
    一地號土地，並於同年三月二日完成移轉登記，惟原告於取得該土地時並無自用
    住宅用地，嗣雖於八十八年八月十二日由配偶王基倫贈與取得臺北市○○區○○
    段三小段三九五地號土地，旋即於同年八月十六日訂約出售，依首揭土地稅法第
    三十五條第二項有關先購後售，既準用第一項之規定，仍應以土地所有權人於購
    買土地時，已持有供自用住宅使用之土地為適用範圍，如土地所有權人未持有供
    自用住宅使用之土地，僅係單純購買土地，嗣後再購買或自其配偶受贈他筆土地
    後再出售，核其情形係二次取得土地後再出售第二次取得之土地，與上開條文規
    定先售後購或先購後售，應以已持有自用住宅用地之立法意旨不合。
  (二)原告主張後出之解釋函不應適用先前之申請案件乙節，經查財政部上開函釋規定
    ，係僅就土地稅法第三十五條規定本於立法旨意而為解釋，並非於法律之外另為
    補充規定，依司法院釋字第二八七號解釋意旨，自有其適用。是原告主張，應無
    足採。從而，答辯機關所屬文山分處以八十八年九月二十九日北市稽文山乙字第
    八八○一二九七四○○號函及八十八年十一月三日北市稽文山乙字第八八○一六
    五六四○○號函否准原告退稅申請，揆諸首揭法條及財政部函釋規定，並無違誤
    ，訴願及再訴願決定遞予維持，亦無不合，原告復執前詞爭執，難謂有理，敬請
    大院明察。
　　理  由
一、按「本法所稱自用住宅用地，指土地所有權人或其配偶、直系親屬於該地辨峻戶
    籍登記，且無出租或供營業用之住宅用地。」及「土地所有權人於出售土地．．
    ．後，自完成移轉登記．．．之日起，二年內重購土地合於左列規定之一，其新
    購土地地價超過原出售土地地價．．．，扣除繳納土地增值稅後之餘額者，得向
    主管稽徵機關申請就其已納土地增值稅額內，退還其不足支付新購土地地價之數
    額：一、自用住宅用地出售．．．後，另行購買都市土地未超過三公畝部分或非
    都市土地未超過七公畝部分，仍作自用住宅用地者。」分別為土地稅法第九條及
    第三十五條第一項第一款所明定。
二、本件係原告於八十七年一月二十一日立約購買坐落臺北市○○區○○段三小段三
    三一地號持分土地，嗣於八十八年八月三日取得其配偶贈與之臺北市○○區○○
    段三小段三九五地號持分土地後，即於八十八年八月十六日立約出售，並於八十
    八年九月四日向被告申請退還已納之土地增值稅，經被告以不合土地稅法第三十
    五條之規定，而否准所請；原告不服，則主張系爭坐落台北市○○區○○段三小
    段三九五地號土地既登記為本人配偶王基倫名下，本人與配偶、子女又設籍、居
    住於該址，且無出租或營業之用，自應符合土地稅法第九條解釋自用住宅用地之
    意旨，且受贈土地即本人與配偶王基倫及子女共同居住之唯一自用住宅用地，並
    非『他筆』土地，應不得謂為二次取得土地後再出售第二次取得之土地。本件原
    告係於八十八年九月四日提出申請，而被告所引用財政部八十八年九月七日台財
    稅第八八一九四一四六五號函釋乃事後才做出，是被告所引用函釋應有不當云云
    ，資為抗辯。
三、經查：
  (一)本件原告於八十七年一月二十一日立約購買坐落台北市○○區○○段三小段二三
    一地號持分土地（地上建物為台北市○○區○○街三一三號七樓），嗣於八十八
    年八月三日另取得其配偶贈與之台北市○○區○○段三小段三九五地號持分土地
    （地上建物為台北市○○區○○路八十二巷一弄十一號四樓）後，即於同年八十
    八年八月十六日立約出售之事實，有土地建築改良物買賣所有權移轉契約書、土
    地登記謄本、公證書等影本在卷足憑，且為原告所不爭執，洵堪認定。
  (二)按「土地稅法第三十五條有關重購自用住宅用地退還原已繳納土地增值稅規定之
    立法意旨，在於考量土地所有權人因住所遷移等實際需要，必須出售原自有自用
    住宅用地，而另於他處購買自用住宅用地，為避免因課徵土地增值稅，降低其重
    購土地之能力，乃准就其已納土地增值稅額內，退還其不足支付新購土地地價之
    數額。故該條第一項第一款規定，係以土地所有權人於出售原有自用住宅用地後
    ，另行購買土地仍作自用住宅用地為要件；同條第二項有關先購後售，既準用第
    一項之規定，仍應以土地所有權人於購買土地時，已持有供自用住宅使用之土地
    為適用範圍；如土地所有權人未持有供自用住宅使用之土地，僅係單純購買土地
    ，嗣後再購買或自其配偶受贈他筆土地後再出售，核其情形係二次取得土地後再
    出售第二次取得之土地，與上開條文規定先售後購或先購後售，應以已持有自用
    住宅用地之立法意旨不合，應無土地稅法第三十五條重購自用住宅用地退還已繳
    納土地增值稅規定之適用。」，為財政部八十八年九月七日台財稅第八八一九四
    一四六五號函之見解，該函釋乃係主管機關就所屬機關因執行土地稅法第三十五
    條之規定發生疑義，以主管機關之地位為符合法規原意之釋示，與上開法律規定
    之立法意旨相符，本院自得予以援用。次按「行政主管機關就行政法規所為之釋
    示，係闡明法規之原意，故應自法規生效之日起有其適用。」司法院釋字第二八
    七號著有解釋，是前揭財政部八十八年九月七日之函釋就土地稅法第三十五條之
    立法原意作解釋，應自土地稅法生效之日即有適用，故本件原告雖於該函釋做成
    前之八十八年九月四日即提出申請，仍得加以爰用，一併敘明。
  (三)本件原告於八十七年一月二十一日訂約購買臺北市○○區○○段三小段三三一地
    號土地，並於同年三月二日完成移轉登記，惟原告於取得該土地時並無自用住宅
    用地，嗣雖於八十八年八月十二日由配偶王基倫贈與取得臺北市○○區○○段三
    小段三九五地號土地，旋即於同年八月十六日訂約出售，已如上述；揆諸上開土
    地稅法第三十五條規定及財政部函釋意旨，有關重購自用住宅土地退還已繳納土
    地增值稅規定之立法意旨，在於考量土地所有權人因住所遷移等實際需要，必須
    出售原有自用住宅用地，而另於他處購買自用住宅用地，為避免因課徵土地增值
    稅，降低其重購土地之能力，乃准就其已納土地增值稅額內，退還其不足支付新
    購土地價之數額。另土地稅法第三十五條第二項有關先購後售，既準用第一項之
    規定，仍應以土地所有權人於購買土地時，已持有供自用住宅使用之土地為適用
    範圍，如土地所有權人未持有供自用住宅使用之土地，僅係單純購買土地，嗣後
    再購買或自其配偶受贈他筆土地後再出售，其情形係二次取得土地後再出售第二
    次取得之土地，與該條文所規定先售後購或先購後售，自與以已持有自用住宅用
    地之立法意旨不合，是原處分依法並無不妥。
四、綜上所述，原處分依法並無不合，訴願決定予以維持，亦無違誤；原告訴請撤銷
    原處分、訴願決定、再訴願決定，及請求被告返還已繳納之土地增值稅，為無理
    由，應予駁回。
據上論結，本件原告之訴為無理由，爰依行政訴訟法第九十八條第三項前段，判決如
主文。
中　　華　　民　　國　　九十三　　　年　　　七　　　　月　　　二十二　　日
              臺 北 高 等 行 政 法 院   第 七 庭
                             審 判 長 法  官　鄭　小　康
                                      法  官　林　金　本
                                      法  官　黃　秋　鴻
右為正本係照原本作成。
如不服本判決，應於送達後二十日內，向本院提出上訴狀並表明上訴理由，如於本判
決宣示後送達前提起上訴者，應於判決送達後二十日內補提上訴理由書（須按他造人
數附繕本）。
中　　華　　民　　國　　九十三　　　年　　　七　　　　月　　　二十二　　日
                                      書 記 官  王 琍 瑩
